ACORDAO-COMPLETO-2338789

ACÓRDÃO 2691/2019 ATA 8/2019 - PRIMEIRA CÂMARA

VISTOS, relatados e discutidos os recursos de reconsideração pelo Serviço de Apoio às Micro e Pequenas Empresas do Mato Grosso do Sul (Sebrae/MS) e pelo Serviço de Apoio às Micro e Pequenas Empresas - Departamento Nacional (Sebrae/DN) contra o Acórdão 6702/2018-TCU-Primeira Câmara, por meio do qual foram julgadas regulares as contas do Sebrae/MS e proferidas determinação e recomendação a esse jurisdicionado;
	ACORDAM os Ministros do Tribunal de Contas da União, reunidos em sessão da Primeira Câmara, ante as razões expostas pelo Relator, em:
	9.1. com fundamento nos arts. 32, parágrafo único, e 33 da Lei 8.443/92, não conhecer do recurso de reconsideração interposto pelo Serviço de Apoio às Micro e Pequenas Empresas do Mato Grosso do Sul (Sebrae/MS) ;
	9.2. com fundamento no art. 33 da Lei 8.443/1992, não conhecer do recurso de reconsideração interposto pelo Serviço de Apoio às Micro e Pequenas Empresas - Departamento Nacional (Sebrae/DN) ;
	9.3. juntar cópia desta deliberação aos processos TCs Processo 033.590/2016-8, Processo 008.416/2017-6 e Processo 029.023/2016-5;
	9.4. dar ciência deste acórdão ao Sebrae/MS e ao Sebrae/DN.

Recurso de reconsideração interposto contra acordão por meio do qual foram julgadas as contas anuais do exercício de 2016 do Serviço Brasileiro de Apoio às Micro e Pequenas Empresas no Mato Grosso do Sul. Exame de admissibilidade.

Primeira Câmara

Serviço de Apoio Às Micro e Pequenas Empresas do Mato Grosso do Sul.

3. Recorrentes: Serviço Brasileiro de Apoio Às Micro e Pequenas Empresas - Departamento Nacional (00.330.845/0001-45); Serviço de Apoio Às Micro e Pequenas Empresas do Mato Grosso do Sul (15.419.591/0001-03).

13.1. Ministros presentes: Walton Alencar Rodrigues (Presidente), Benjamin Zymler, Bruno Dantas (Relator) e Vital do Rêgo.

BRUNO DANTAS

Ministro-Substituto Weder de Oliveira.

Trata-se de recursos de reconsideração interpostos pelo Serviço de Apoio às Micro e Pequenas Empresas do Mato Grosso do Sul (Sebrae/MS) e pelo Serviço de Apoio às Micro e Pequenas Empresas - Departamento Nacional (Sebrae/DN) contra os itens 1.7.1 e 1.7.2 do Acórdão 6702/2018-TCU-Primeira Câmara, por meio do qual foram julgadas regulares as contas do Sebrae/MS e proferidas determinação e recomendação a esse jurisdicionado, nos seguintes termos:
"Os ministros do Tribunal de Contas da União, reunidos em sessão da 1ª Câmara, com fundamento nos arts. 1º, I; 16, I; 17 e 23, I, da Lei 8.443/1992, nos arts. 1º, I, 207 e 214, I, do RI/TCU, na forma do art. 143, I, 'a ', do RI/TCU, e de acordo com os pareceres convergentes emitidos nos autos, ACORDAM, por unanimidade, em julgar as contas a seguir relacionadas regulares e dar quitação plena aos responsáveis, dando-se ciência ao Serviço de Apoio às Micro e Pequenas Empresas do Mato Grosso do Sul:
 (...) 
1.7.1. determinar ao Serviço de Apoio às Micro e Pequenas Empresas do Mato Grosso do Sul (Sebrae/MS) que, doravante, apresente ao TCU todas as peças exigidas pela decisão normativa que dispuser sobre os processos de prestação de contas do exercício, em especial o parecer da unidade de auditoria interna sobre a gestão da entidade;
1.7.2. recomendar ao Serviço de Apoio às Micro e Pequenas Empresas do Mato Grosso do Sul (Sebrae/MS) que reposicione hierarquicamente sua unidade de auditoria interna, para esta seja diretamente subordinada ao Conselho Deliberativo Estadual.
1.7.3. dar ciência desta deliberação ao Serviço de Apoio às Micro e Pequenas Empresas do Mato Grosso do Sul (Sebrae/MS) , à unidade nacional do Sebrae e à Controladoria-Regional da União no Mato Grosso do Sul."
Em relação à admissibilidade do recurso interposto pelo Sebrae/MS, a auditora da Secretaria de Recursos (Serur) assim se manifestou (peça 29) :
2.2. Tempestividade
O recurso de reconsideração foi interposto dentro do prazo previsto na Lei Orgânica e no Regimento Interno do TCU?
Nome do Recorrente: Serviço de Apoio às Micro e Pequenas Empresas do Mato Grosso do Sul
Notificação: 27/7/2018 - MS (peça 21) 
Interposição: 23/8/2018 - MS
Resposta: Não.
Inicialmente, é possível afirmar que o recorrente foi devidamente notificado no seu endereço institucional, conforme contido no rodapé da peça recursal (peça 28) , e de acordo com o disposto no art. 179, II, do RI/TCU.
Assim, considerando que "a data de início do prazo é contada a partir do primeiro dia em que houver expediente no Tribunal", nos termos do art. 19, §3º, da Resolução/TCU 170/2004, o termo a quo para análise da tempestividade foi o dia 30/7/2018, concluindo-se, portanto, pela intempestividade deste recurso, pois o termo final para sua interposição foi o dia 13/8/2018.
2.2.1. Em sendo intempestivo, houve superveniência de fatos novos?
Não.
Para análise do presente requisito, verifica-se oportuna a realização de breve histórico dos autos.
Trata-se de prestação de contas anuais do Serviço Brasileiro de Apoio às Micro e Pequenas Empresas - Mato Grosso do Sul - Sebrae/MS, relativa ao exercício de 2016.
Em essência, restaram configuradas nos autos fragilidades no componente de Avaliação de Riscos dos controles internos administrativos do Sebrae/MS e fragilidades quanto aos critérios de confiabilidade e objetividade dos indicadores, conforme aponta a instrução da Unidade Técnica (peça 12, item 40 e peça 13) .
 Diante disso, os autos foram apreciados por meio do Acórdão 6702/2018-TCU-Primeira Câmara (peça 15) , que julgou regulares as contas dos responsáveis, dando-lhes quitação plena, porém fez determinação e recomendação ao Sebrae/MS.
Devidamente notificado, o recorrente interpõe a presente peça recursal intempestiva.
Preliminarmente, faz-se mister ressaltar que o artigo 32, parágrafo único, da Lei 8.443/1992, estatui que "não se conhecerá de recurso interposto fora do prazo, salvo em razão de superveniência de fatos novos, na forma do Regimento Interno".
Regulamentando esse dispositivo, o artigo 285, § 2º, do RI/TCU dispõe que "Não se conhecerá de recurso de reconsideração quando intempestivo, salvo em razão de superveniência de fatos novos e dentro do período de cento e oitenta dias contado do término do prazo indicado no caput, caso em que não terá efeito suspensivo". 
Para que o presente recurso possa ser conhecido, uma vez interposto dentro do período de cento e oitenta dias, torna-se necessária a superveniência de fatos novos.
Na peça ora em exame (peça 28) , o recorrente argumenta, em síntese, que:
o acórdão combatido não expõe as razões e fundamentos para o TCU determinar e recomendar ao Sebrae/MS (p. 4-5) ;
existe contradição entre a Decisão Normativa 146/2015 e a Instrução Normativa 63/2010 no que diz respeito à organização e apresentação dos relatórios de gestão (p. 6-7) ;
a constituição de Unidade de Auditoria Interna pelos Serviços Sociais Autônomos é uma faculdade, não havendo previsão legal da manifestação dessa unidade sobre a prestação de contas (p. 8-10) ;
houve consulta ao TCU, o qual orientou que, não havendo obrigação, imposta por norma, em relação à atuação da Unidade de Auditoria Interna no sentido de emitir parecer, seria necessário apenas um relatório sucinto sobre o plano de ações e os resultados de sua execução (p. 11) ;
o funcionamento da Unidade de Auditoria Interna está alinhado às "Normas Internacionais para Prática Profissional de Auditoria Interna" (p. 11-13) .
Por fim, requer a reforma do acórdão guerreado. Destaca-se que os argumentos apresentados estão desacompanhados de qualquer documento.
Isto posto, observa-se que o recorrente busca afastar a sua responsabilidade por meio de argumentos e teses jurídicas que, ainda que inéditos, não são considerados fatos novos por este Tribunal, conforme consolidada jurisprudência desta Corte (Acórdão 923/2010-TCU-Plenário, Acórdãos 1.760/2017 e 323/2010, ambos da 1ª Câmara, e Acórdãos 2.860/2018, 12.751/2016 e 3.293/2016, todos da 2ª Câmara) .
Com efeito, novas linhas argumentativas representariam elementos ordinários que somente justificariam o seu exame na hipótese de interposição tempestiva do recurso. Entendimento diverso estenderia para cento e oitenta dias, em todos os casos, o prazo para interposição dos recursos de reconsideração e pedido de reexame, tornando letra morta o disposto no artigo 33 da Lei 8.443/1992, que estabelece período de quinze dias para apresentação destes apelos.
A tentativa de se provocar a pura e simples rediscussão de deliberações do TCU com base em discordância com as conclusões deste Tribunal não se constitui em fato ensejador do conhecimento do recurso fora do prazo legal.
Por todo o exposto, não há que se falar na existência de fatos novos no presente expediente recursal, motivo pelo qual a impugnação não merece ser conhecida, nos termos do artigo 32, parágrafo único, da Lei 8.443/1992.
Quanto a alegação do recorrente relativa ao item "a" supra, deve-se ressaltar que, no caso desta Corte de Contas, a decisão compõe-se tanto do relatório (com as manifestações técnicas e do Ministério Público junto ao TCU, se for o caso) quanto do voto do Relator (art. 1º, § 3º, da Lei 8.443/1992) . Ou seja, nos processos do Tribunal de Contas da União, está fundamentada a decisão, nos termos do art. 489, § 1º, inciso IV, do Código de Processo Civil, se as questões suscitadas foram enfrentadas em algum dos elementos que a compõem (instrução, parecer do Ministério Público ou voto do relator) (Acórdão 303/2017-TCU-Plenário, 5.396/2016-TCU-2ª Câmara) .
3. Conclusão da Instrução Preliminar
Em virtude do exposto, propõe-se:
3.1 não conhecer do recurso de reconsideração interposto por Serviço de Apoio às Micro e Pequenas Empresas do Mato Grosso do Sul, por restar intempestivo e não apresentar fatos novos, nos termos do artigo 48, parágrafo único, da Lei 8.443/92, c/c os artigos 285, caput e §2º, e 286, parágrafo único, do RI/TCU;
3.2 encaminhar os autos ao gabinete do relator competente para apreciação do recurso;
3.3 à unidade técnica de origem dar ciência à recorrente e aos órgãos/entidades interessados do teor da decisão que vier a ser adotada, encaminhando-lhes cópia, bem como informando-lhes que os respectivos relatório e voto podem ser consultados em www.tcu.gov.br/acordaos, nos termos do Memorando-Circular Segecex 45/2017, de 25/8/2017."
Quanto à admissibilidade do recurso interposto pelo Sebrae/DN, pronunciou-se da seguinte maneira (peça 30) :
"2.4. Interesse
Houve sucumbência da parte?
Não.
O interesse de agir na via recursal faz-se a partir do gravame que decorra do ato impugnado, ou seja, da conclusão sobre a possibilidade de se alcançar pronunciamento mais satisfatório sob o ângulo jurídico. Nesse sentido, Nelson Nery Júnior ensina que "A sucumbência há de ser aferida sob o ângulo estritamente objetivo, quer dizer, sob critérios objetivos de verificação do gravame ou prejuízo. Não basta, pois, a simples 'afirmação' do recorrente de que sofrera prejuízo com a decisão impugnada. É preciso que o gravame, a situação desvantajosa, realmente exista, já que o interesse recursal é condição de admissibilidade do recurso" (Princípios Fundamentais - Teoria Geral dos Recursos, 6ª ed. São Paulo, Editora Revista dos Tribunais, 2004, p. 316) .
Assim, no presente caso não se pode reconhecer a existência de interesse recursal, visto que a decisão ora recorrida não impingiu qualquer sucumbência, sanção ou prejuízo ao recorrente, conforme se observa da sua ementa, verbis:
1.7.1. determinar ao Serviço de Apoio às Micro e Pequenas Empresas do Mato Grosso do Sul (Sebrae/MS) que, doravante, apresente ao TCU todas as peças exigidas pela decisão normativa que dispuser sobre os processos de prestação de contas do exercício, em especial o parecer da unidade de auditoria interna sobre a gestão da entidade. 
1.7.2. recomendar ao Serviço de Apoio às Micro e Pequenas Empresas do Mato Grosso do Sul (Sebrae/MS) que reposicione hierarquicamente sua unidade de auditoria interna, para esta seja diretamente subordinada ao Conselho Deliberativo Estadual.
3. Conclusão da Instrução Preliminar
Em virtude do exposto, propõe-se:
3.1 não conhecer do recurso de reconsideração, interposto por Serviço Brasileiro de Apoio às Micro e Pequenas Empresas - Departamento Nacional, nos termos do art. 33 da Lei 8.443/1992, por inexistência de interesse recursal, haja vista o arresto recorrido não ter-lhe impingido sucumbência;
3.2 encaminhar os autos ao gabinete do relator competente para apreciação do recurso;
3.3 à unidade técnica de origem dar ciência à recorrente e aos órgãos/entidades interessados do teor da decisão que vier a ser adotada, encaminhando-lhes cópia, bem como informando-lhes que os respectivos relatório e voto podem ser consultados em www.tcu.gov.br/acordaos, nos termos do Memorando-Circular Segecex 45/2017, de 25/8/2017."
Ambas as propostas contaram com a anuência do corpo diretivo da unidade (peças 32 e 33) .
O Ministério Público junto ao TCU, por sua vez, discordou parcialmente da unidade instrutora, conforme trecho transcrito do parecer à peça 35:
"3.	O recurso interposto pelo Sebrae/MS de fato não deve ser conhecido, pois intempestivo, conforme análise efetuada à peça 29.
4.	Divergimos, contudo, da análise efetuada em relação ao recurso interposto pelo Sebrae/DN (peça 30) . Embora a determinação constante do item 1.7.1 da deliberação recorrida tenha sido direcionada ao Sebrae/MS, trata-se de providência em tese aplicável a qualquer unidade do Sebrae.
5.	É desejável, e até exigível, que a unidade central do Sebrae oriente as unidades regionais a se adequarem ao entendimento do TCU, de modo que todas estejam aderentes ao que o Tribunal considera como sendo o cumprimento das normas. Por isso, é nítido o interesse jurídico do Sebrae/DN para impugnar determinação do TCU expedida para uma das unidades regionais, com base em entendimento que a recorrente considera equivocado.
6.	Não há, por outro lado, interesse recursal em relação ao item 1.7.2 da deliberação recorrida, por se tratar de mera recomendação. A jurisprudência do TCU é pacífica no sentido de que as recomendações não têm caráter coercitivo, razão pela qual, em regra, inexiste interesse recursal em desconstituí-las (Acórdão 8528/2017-TCU-Primeira Câmara, Ministro Bruno Dantas, e 1.265/2014-2ª Câmara, Ministro Raimundo Carreiro) .     
7.	Ante o exposto, este representante do Ministério Público de Contas da União manifesta-se no sentido de não se conhecer o recurso interposto pelo Sebrae/MS e de se conhecer parcialmente o recurso interposto pelo Sebrae/DN, apenas quanto ao item 1.7.1 da deliberação recorrida."
	É o Relatório.

8.1. Luiz Aurélio Adler Ralho (11.639/OAB-MS), representando Serviço de Apoio Às Micro e Pequenas Empresas do Mato Grosso do Sul.  
8.2. Larissa Moreira Costa (16745/OAB-DF) e outros, representando Serviço Brasileiro de Apoio Às Micro e Pequenas Empresas - Departamento Nacional.

Procurador Rodrigo Medeiros de Lima.

PRESTAÇÃO DE CONTAS ANUAL. SERVIÇO BRASILEIRO DE APOIO ÀS MICRO E PEQUENAS EMPRESAS/MATO GROSSO DO SUL. EXERCÍCIO DE 2016. CONTAS REGULARES. QUITAÇÃO PLENA. DETERMINAÇÃO. RECOMENDAÇÃO. RECURSOS DE RECONSIDERAÇÃO. AUSÊNCIA DE INTERESSE RECURSAL. NÃO CONHECIMENTO.

PRESTAÇÃO DE CONTAS (PC)

Secretaria de Recursos (Serur); Secretaria do TCU no Estado do Mato Grosso do Sul (Sec-MS).

Trata-se de recursos de reconsideração interpostos pelo Serviço de Apoio às Micro e Pequenas Empresas do Mato Grosso do Sul (Sebrae/MS) e pelo Serviço de Apoio às Micro e Pequenas Empresas - Departamento Nacional (Sebrae/DN) contra os itens 1.7.1 e 1.7.2 do Acórdão 6702/2018-TCU-Primeira Câmara, por meio do qual foram julgadas regulares as contas do Sebrae/MS e proferidas determinação e recomendação a esse jurisdicionado.
Em resumo, a Secretaria de Recursos (Serur) propõe não conhecer os recursos interpostos, em razão da intempestividade do expediente apresentado pelo Sebrae/MS, aliado à ausência de fatos novos supervenientes, e da ausência de interesse recursal do Sebrae/DN.
O Ministério Público junto ao TCU (MPTCU) , em seu parecer, manifestou concordância com o não conhecimento do recurso interposto pelo Sebrae/MS.
Entretanto, discorda da Serur quanto à ausência de interesse recursal do Sebrae/DN no que se refere ao item 1.7.1. Segundo o Parquet, a determinação para que Sebrae/MS, dali em diante, apresentasse ao TCU todas as peças exigidas pela decisão normativa que dispuser sobre os processos de prestação de contas do exercício, em especial o parecer da unidade de auditoria interna sobre a gestão da entidade, seria, em tese, aplicável a qualquer unidade do Sebrae. Por esse motivo, seria desejável e exigível que a unidade central do Sebrae orientasse as regionais a se adequarem ao entendimento do TCU. Assim, estaria caracterizado o interesse recursal do Sebrae/DN.
No que tange à recomendação constante no item 1.7.2, o MPTCU concorda com a Serur quanto à ausência de interesse recursal, em razão do caráter não cogente da medida consignada.
Concordo com os pareceres uniformes referentes ao não conhecimento do recurso interposto pelo Sebrae/MS e ao não conhecimento do recurso oferecido pelo Sebrae/DN, no que tange ao item 1.7.2 do Acórdão 6702/2018-TCU-Primeira Câmara, motivo pelo qual incorporo os fundamentos, transcritos no relatório precedente e relacionados aos tópicos citados, às minhas razões de decidir.
Acerca do ponto em que há divergência, corroboro o entendimento consignado pela Secretaria de Recursos, no sentido de não conhecer o recurso interposto pelo Sebrae/DN contra o item 1.7.1 do Acórdão 6702/2018-TCU-Primeira Câmara.  Assim, incorporo os fundamentos consignados pela unidade instrutora às minhas razões de decidir, sem prejuízo dos comentários que tecerei a seguir.
Apesar de compreender a preocupação externada pelo representante do MPTCU em seu parecer, reputo que uma determinação decorrente de falha identificada em uma unidade regional do Sebrae não deve ser tacitamente extrapolada para as demais.
Além disso, a partir das informações constantes nestes autos, não se pode depreender que a falha ensejadora da mencionada determinação seja recorrente em outras unidades regionais. Para chegar a semelhante conclusão, seria necessário realizar uma análise com viés mais sistêmico da gestão do Sebrae em nível nacional, o que não foi objeto deste processo.
A fim de identificar indícios de que a aludida falha tenha sido identificada em outras regionais, solicitei à minha assessoria que buscasse outros processos de prestações de contas anuais contendo determinações com teor idêntico ao da ora questionada.
Como resultado, foram identificados os processos TCs Processo 033.590/2016-8, Processo 008.416/2017-6 e Processo 029.023/2016-5, todos contendo recursos de reconsideração da unidade nacional do Sebrae preliminarmente conhecidos e ainda pendentes de julgamento de mérito.
No âmbito daqueles autos, além de determinações semelhantes à constante no item 1.7.1 do Acórdão 6702/2018-TCU-Primeira Câmara, foi, também, dada ciência à unidade nacional do Sebrae quanto à necessidade de orientar as regionais acerca da obrigatoriedade de apresentação de todas as peças exigidas por decisão normativa desta Corte (Acórdãos 289/2018, 10.322/2017 e 11.250/2017, todos da Primeira Câmara) .
Considerando que, apesar de haver sido adotado o instituto de "dar ciência", o seu conteúdo continha um comando a ser cumprido pelo Sebrae/DN e, portanto, seu descumprimento poderia implicar-lhe sucumbência, a Serur propôs conhecer do recurso da unidade nacional.
No presente caso, contudo, não foi proferido comando semelhante direcionado ao Sebrae/DN. Ademais, em que pese o caráter expedito da pesquisa realizada pela minha assessoria nesta oportunidade, a identificação de processos de somente três outros estados (Rio Grande do Sul, Bahia e Piauí) em que se verificaram falhas semelhantes às que foram tratadas nestes autos não é suficiente para caracterizar o problema como sistêmico na atuação do controle interno do Sebrae como um todo. 
Feitas essas considerações, pugno pelo não conhecimento dos recursos interpostos pelo Sebrae/MS e pelo Sebrae/DN.
Em epílogo, no que tange aos recursos dos TCs Processo 033.590/2016-8, Processo 029.023/2016-5 (ambos de minha relatoria) e Processo 008.416/2017-6 (sob relatoria do Ministro Walton Alencar Rodrigues) , chamo atenção à possibilidade de a decisão de mérito de um dos recursos repercutir no julgamento dos demais. Por esse motivo, proponho que seja juntada cópia da presente deliberação aos referidos autos.
	Ante o exposto, voto por que este Tribunal adote a minuta de acórdão que ora submeto à deliberação deste Colegiado.
TCU, Sala das Sessões Ministro Luciano Brandão Alves de Souza, em 26 de março de 2019.
Ministro BRUNO DANTAS 
Relator